臺灣士林地方法院刑事判決　　　　　　　　　　　　　九十二年度訴字第三六八號
　　聲　請　人　臺灣士林地方法院檢察署檢察官
　　被　　　告　乙○○
　　指定辯護人　本院公設辯護人丙○○
右列被告因強盜等案件，經檢察官提起公訴（九十二年度偵字第五一八０號），本院
判決如左：
    主  文
乙○○連續攜帶兇器竊盜，處有期徒刑肆月，扣案鉛筆刀壹把沒收，並於刑之執行完
畢或赦免後，令入相當處所施以禁戒參個月。又意圖為自己不法之所有，攜帶兇器，
以強暴、脅迫至使不能抗拒，而使他人交付其物，未遂，處有期徒刑貳年，扣案鉛筆
刀壹把沒收，並於刑之執行完畢或赦免後，令入相當處所施以禁戒參個月。應執行有
期徒刑貳年貳月，扣案鉛筆刀壹把沒收，並於刑之執行完畢或赦免後，令入相當處所
施以禁戒參個月。
    事  實
一、乙○○曾於民國九十二年間因侵占案，經台灣板橋地方法院於以九十二年度簡字
    第一二六六號判決，以簡易判決處刑六月確定（嗣於九十二年十二月十六日入監
    執行，尚未執行完畢），詎其因酒精依賴及憂鬱症，其對於外界事務之知覺理會
    、判斷作用及自由決定意思之能力，已較普通人之平均程度顯然減退，而陷於精
    神耗弱之狀態，仍基於意圖為自己不法所有之概括犯意，於九十二年五月二十七
    日下午六時二十分許，攜帶在基河國宅附近拾獲經所有人棄置對身體安全具有危
    險性之鉛筆刀一支在身，至台北市○○區○○路四號「福客多超商」（下稱：福
    客多超商）內，徒手竊取福客多超商所有之大雕參茸酒一瓶得手。飲用殆盡後，
    已產生感覺喪失等中度至重度酒精中毒症狀，其對於外界事務之知覺理會、判斷
    作用及自由決定意思之能力遞減（惟仍未達心神喪失程度），又賡續前揭竊盜之
    概括犯意於同日下午六時五十分許，攜帶上開鉛筆刀，前往上址再徒手竊取第二
    瓶大雕參茸酒欲解酒癮，詎得手後，見福客多超商店員丁○○於店內倉庫，竟另
    行起意，意圖為自己不法所有跟隨至店內倉庫門口，兩人正面相向，丁○○隨即
    質問乙○○要作何事，乙○○即以右手持用上開鉛筆刀，以刀刃部分架住丁○○
    之脖子（丁○○脖子經被告以刀挾持施力部位皮膚紅腫，惟傷害部分未據告訴）
    ，左手並將丁○○左手反凹於背後，以此強暴方法至使丁○○不能抗拒，並向店
    員甲○○表明「我要搶劫，把錢拿出來」等語，至使甲○○因畏懼同事丁○○受
    傷亦不能抗拒，遂至收銀台取款，被告亦以鉛筆刀挾制丁○○尾隨至收銀台，惟
    於甲○○在收銀台內取款時，因不耐久候，改以左手持刀指向甲○○，並以持刀
    之左手拍擊收銀台桌面，不慎將鉛筆刀掉落在地，丁○○見狀立即轉身與乙○○
    扭打並將乙○○制服，致乙○○並未得逞，甲○○並即報警處理，當場扣得鉛筆
    刀一把，而查得上情。
二、案經丁○○、甲○○訴由台北市政府警察局南港分局報請檢察官偵查起訴。
    理  由
一、被告於右揭時地所為竊盜、強盜之犯行，業據被告乙○○於警、偵訊及本院訊問
    時供認不諱，核與被害人乙○○、甲○○於警詢中指述及本院結證情形相符，復
    有扣案鉛筆刀一支、贓物認領收據一紙、拍攝被告竊盜及強盜過程之照片五幀、
    告訴人丁○○脖子受被告以扣案鉛筆刀挾持施力部位皮膚紅腫之照片一幀附卷可
    稽。
二、被告另以其患有憂鬱症，為強盜犯行時，已不復記憶，只記得要去便利商店偷酒
    等語置辯，辯護人亦以被告作案後一小時之酒精濃度仍高達每公升一點四一毫克
    ，作案時被告體內酒精濃度顯然更高，且於警、偵訊中固曾坦承持刀行搶之事，
    然據證人丁○○證稱有將店內錄影帶送交員警等語觀之，被告解送派出所後，員
    警既曾播放行搶錄影帶予被告觀看，被告供稱係因看過錄影帶始知悉犯下強盜犯
    行等語，即可採信，且被告於九十二年五月二十八日聲請羈押之本院訊問坦承行
    搶，惟供稱對案發時之情節模糊等語觀之，益證被告所述當時已飲酒致醉不記得
    發生何事之供詞，應非臨訟卸責之詞等語為被告辯護。經本院依職權檢附起訴書
    、被告前於三軍總醫院、忠孝醫院、仁愛醫院、耕薪醫院等全部病歷資料影本，
    連同被告併送往台北市立療養院精神科鑑定被告於本件行為時之精神狀態是否已
    達無法控制自己行為或自我控制能力降低之程度，經該院參酌被告乙○○口述之
    生活史、以及精神鑑定報告附件有關被告乙○○前在耕薪醫院永和分院、三軍總
    醫院、耕薪醫院、台北市立療養院台北市立忠孝醫院之病歷病史資料，以及對被
    告乙○○之訪談，其鑑定結果略以：「林員自稱於國中畢業後開始飲酒，之後飲
    酒量漸增（即對酒精作用產生耐受性），至今已多次於飲酒後出現違法、傷害一
    己身體（割腕）與自殺（服用可能致死之大量藥物）行為，且已因長期飲酒導致
    身體疾病（罹患酒精性肝病），於停止飲酒時，且出現戒斷症狀，已符合酒精依
    賴之診斷」；「林員被捕後，在南港分局同德派出所測得之呼氣酒精濃度為每公
    升一‧四一毫克，足以顯示其犯行時係處於酒精中毒狀態。」、「依據耕薪醫院
    永和分院、三軍總醫院、耕薪醫院、台北市立忠孝醫院之病例記錄，林員自九十
    年十一月下旬至本次犯行前已有四次自殺／自傷行為，林員亦曾於九十一年九、
    十月間因自殺企圖／強烈自殺意念至耕薪醫院住院，經診斷罹患重度憂鬱症」，
    其鑑定結論則認為：「因林員係於已出現數次具致命危險性之自我傷害行為之「
    憂鬱症」復發狀態下犯行，本院認為其當時對於外界事務之知覺理會及判斷作用
    ，以及自由決定能力，已較普通人之平均程度顯然減退，已達精神耗弱程度」，
    此有該院九十二年十二月二十六日精神鑑定報告書一紙附卷可稽。再參酌被告竊
    盜、強盜犯行時，均未偽裝遮掩，有錄影帶翻拍照片一紙（同前偵卷第十五頁至
    第十七頁照片）以及證人丁○○、甲○○本院審理期日到庭證述詳確，而其於第
    一次進入福客多商店竊得大雕參茸酒一瓶後，犯行其實已為店員甲○○發覺，且
    曾追出店外索討，但為被告趁隙逃逸，亦據證人甲○○到庭證述綦詳，惟被告竟
    不懼福客多商店店員指認報警，於第一次竊得之酒飲用殆盡後，竟再次折返福客
    多商店以相同手法再竊盜大雕參茸酒一瓶得手，終進而另行起意持鉛筆刀強盜，
    其判斷顯與常人有異。至證人甲○○、丁○○固到庭證稱被告於九十二年五月二
    十七日下午六時五十分許第二次進入福客多商店，為竊盜、強盜犯行時，並沒有
    聞到被告身上有酒味等語，然被告當時確已呈酒精中毒狀態，除被告自己之陳述
    以外，尚有被告經警逮捕後，於犯後之九十二年五月二十七日晚間八時零一分酒
    精檢測，顯示被告當時呼氣中酒精濃度達每公升一點四一毫克，有酒精濃度測試
    單一紙在卷可參，參以證人之知覺本即無法如同機器一般精確，而丁○○、甲○○突受被告強暴、脅迫之情境下，亦難期待兩人就自身安危以外之細節均鉅細靡
    遺留意且記憶完整，本院綜合前情，認被告於九十二年五月二十七日下午六時二
    十分許第一次進入福客多商店竊盜時，即已處於精神耗弱之狀態，且復因酒精之
    作用，於同日下午六時五十分許，再為竊盜、強盜犯行時，其對於外界事務之知
    覺理會、判斷作用及自由決定意思之能力顯然亦較普通人減退。然而，被告行為
    時之精神狀態究未達心神喪失之程度，被告確實具備竊盜、強盜行為之構成要件
    故意，此參被告另行起意為強盜犯行時，尚且仍知以隨身攜帶之鉛筆刀挾制證人
    丁○○，並表明意圖，而以強暴、脅迫方法遂其強盜決意，嗣係因所持鉛筆刀不
    慎掉落始未得逞等情即明，尚難認其對於外界事務已全然缺乏知覺理會及判斷作
    用。綜上，本案事證明確，被告犯行堪以認定。
三、按刑法第三百二十一條第一項第三款所謂兇器，其種類並無限制，凡客觀上足對
    人之生命、身體、安全構成威脅，具有危險性之兇器均屬之，且祇須行竊或強盜
    時攜帶此種具有危險性之兇器為已足，並不以攜帶之初有行兇之意圖或持以行兇
    為必要，最高法院著有七十九年台上字第五二五三號判例意旨可資參照。扣案鉛
    筆刀經本院於審理期日當庭勘驗結果，刀刃長五點三公分、刀柄長七點四公分，
    全長十二點七公分（本院審理筆錄第十五頁）且其上雖有銹斑，仍係質地堅硬鋒
    利之鐵器，如用以施暴、脅迫、抵抗，依一般社會觀念，皆足使人之身體、安全
    受有危害，自堪認為兇器。再按刑法上強盜罪之所謂強暴、脅迫，祇須抑壓被害
    人之抗拒或使被害人身體上、精神上，處於不能抗拒之狀態為已足，其暴力縱未
    與被害人身體接觸，仍不能不謂有強暴、脅迫行為，最高法院二十年非字第八四
    號判例、二十二年非字第三一七號判例意旨可資參照。是只須行為人對行為客體
    或行為客體以外之人或物，施以強制之不法腕力使人不能抗拒即屬強暴；而以言
    詞或舉動，顯示加害他人之意思使人不能抗拒，即屬所謂之脅迫行為。被告乙○○手持鉛筆刀挾制福客多超商店員丁○○，並配合此舉動向店員甲○○表示：「
    我要搶劫，把錢拿出來」等語，其所使用者顯已屬強制之不法腕力而該當強暴行
    為及以舉動顯示加害他人身體之脅迫意思甚為明確。被告乙○○於第一、二次各
    竊盜一瓶大雕參茸酒得手，均攜帶扣案鉛筆刀在身，於竊盜得手後，嗣且另行起
    意，持以挾制福客多商店店員丁○○，施以強暴之不法腕力，並據以脅迫店員甲○○，令其交付收銀台內財物，核其所為，係犯刑法第三百二十一條第一項第三
    款之加重竊盜罪、刑法第三百三十條第二項、第一項之加重強盜未遂罪。檢察官
    認被告先後二次竊盜部分犯行係犯刑法第三百二十條之竊盜罪，容有未洽，此部
    分起訴法條應予變更。而被告二次前後竊盜犯行，時間緊接，所犯係構成要件相
    同之罪名，為連續犯，應依刑法第五十六條之規定以一罪論，並加重其刑。又刑
    法之強盜構成要件，其保護法益除財產法益外，兼對人身自由有所侵害；且便利
    商店之店主，與其受僱人員間，對於便利商店之財物具有重疊之支配關係，被告
    以一強盜行為分對於福客多超商之店員丁○○、甲○○為強暴、脅迫，至使不能
    抗拒，亦係以一行為觸犯數罪名，為同種想像競合犯，應從一重論處（最高法院
    七十三年第四次刑庭決議參照）。再被告連續攜帶兇器竊盜犯行、加重強盜未遂
    犯行，犯意各別，罪名互異，應分論併罰。至被告加重強盜部分犯行，其已著手
    於強盜行為之實施，惟未得逞，為未遂犯，應依刑法第二十六條前段之規定，按
    既遂犯之刑度減輕其刑。另被告於本件竊盜及強盜行為時，已達精神耗弱程度，
    俱如前述，應依刑法第十九條第二項之規定分別減輕其刑。被告連續竊盜部分並
    依法先加後減輕其刑；加重強盜未遂部分並遞減之。爰審酌被告自幼失怙，家庭
    破碎，無法覓得正當職業，生活無以為繼，又身罹憂鬱症，依賴酒精渡日，其犯
    行並非刑法懲處得以矯正，且其犯後業已坦承全部犯行且有悔意，及其犯罪時所
    受之刺激、品性、生活狀況、智識程度等一切情狀，分別量處如主文所示之刑，
    並定其應執行之刑。又被告連續加重竊盜犯行，固受有期徒刑四月之宣告，依大
    法官會議釋字第一四四號解釋所示：「數罪併罰中之一罪，依刑法規定得易科罰
    金，若因與不得易科之他罪併合處罰結果而不得易科罰金時，原可易科部分所處
    之刑，自亦無庸為易科折算標準之記載。」，爰不另就此宣告之刑另諭知易科罰
    金之標準，附此敘明。
五、扣案之鉛筆刀一把，被告供稱係他人棄置，在基河國宅附近拾得，經當庭勘驗該
    鉛筆刀結果，刀身陳舊且有銹斑，被告所供應堪採信。而按以所有之意思，占有
    無主之動產者，取得其所有權，民法第八百零二條定有明文，扣案鉛筆刀既係他
    人棄置而為無主之動產，經被告以所有之意思占為己用，即取得所有權，又持以
    供為本件犯罪所用，即應依刑法第三十八條第一項第二款宣告沒收。
六、再按因酗酒而犯罪者，得於刑之執行完畢或赦免後，令入相當處所，施以禁戒；
    且保安處分之宣告，應受比例原則之規範，使保安處分之宣告與行為人所為之嚴
    重性、行為人所表現之危險性，及對於行為人未來行為之期待性相當，刑法第八
    十九條、九十二條與大法官會議釋字第四七一號分別著有明文。被告經臨床診斷
    為「酒精依賴」，有前開精神鑑定報告書可資為憑，本件被告因陷於酒精依賴症
    狀，先竊酒後，再為強盜犯行，因酒精致罹刑章，足證被告因酗酒而犯罪，衡諸
    被告因酒精致自制力減弱，其行為已對社會產生相當之危險性，自有加以預防矯
    治之必要，從而諭知被告應於刑之執行完畢後，令入相當處所施以禁戒三個月，
    以戒絕惡習。又被告身罹憂鬱症，且憂鬱症復發亦為被告本件犯行行為時精神耗
    弱之原因，然據其於本院審理期日應訊情形以觀，就本院訊問問題均能切題回答
    ，精神狀況正常，再被告前科記錄除曾九十一年間因施用毒品經觀察勒戒，以及
    九十二年間因侵占案，經台灣板橋地方法院於以九十二年度簡字第一二六六號判
    決，以簡易判決處刑六月確定兩項前科記錄外，亦別無其他犯罪紀錄，有台灣高
    等法院被告全國前案紀錄表一紙在卷可稽，據台北市立療養院前引精神鑑定報告
    ，亦未建議另就被告施以監護保安處分，因認尚無另依刑法第八十七條第二項，
    令被告於刑之執行完畢或赦免後，令入相當處所施以監護之必要，附此敘明。
據上論斷，應依刑事訴訟法第二百九十九條第一項前段、第三百條，刑法第五十六條
、第三百二十一條第一項第三款、第三百三十條第二項、第一項、第五十五條、第十
九條第二項、第二十六條前段、第五十一條第五款、第三十八條第一項第二款、第八
十九條，判決如主文。
本案經檢察官陳家美到庭執行職務。
中      華      民      國      九十三      年二    月    二十七  日
                                  臺灣士林地方法院刑事第二庭
                                      審判長法  官  杜  惠  錦
                                            法  官  張  國  棟
                                            法  官  許  辰  舟
右正本證明與原本無異。
如不服本件判決，得自判決送達之日起十日內，向本院提起上訴。
                                            書記官  蘇  彥  宇
中      華      民      國      九十三      年      三    月      二    日
附錄本判決論罪科刑依據之法條：
刑法第三百二十一條第三款
  犯竊盜罪而有左列情形之一者，處六月以上、五年以下有期徒刑：
  三、攜帶兇器而犯之者。
刑法第三百三十條第一項、第二項
  犯強盜罪而有第三百二十一條第一項各款情形之一者，處七年以上有期徒刑。
  前項之未遂犯罰之。
